臺灣士林地方法院民事判決
110年度重訴字第460號
原      告  陳瑜碧  
            黃世訓  
共      同
訴訟代理人  陳為元律師
被      告  陳肇宗  
            潘阿桃  
共      同
訴訟代理人  陳又新律師
複  代理人  張家瑋律師
            宋建誼律師
上列當事人間請求確認債權不存在等事件，本院於民國111年8月
18日言詞辯論終結，判決如下：
    主  文
原告之訴駁回。
訴訟費用由原告負擔。
    事實及理由
壹、原告起訴主張：
一、被告陳肇宗與被告潘阿桃為夫妻關係，原告陳瑜碧為被告陳
    肇宗之胞姊，原告黃世訓為原告陳瑜碧之丈夫。緣坐落臺北
    市○○區○○段○○段000地號土地(權利範圍1/4)，及其上同小段
    建號543號即門牌號碼臺北市○○區○○路○段00巷00號房屋（權
    利範圍全部）（下稱系爭南港房地），係原告黃世訓所有，
    於民國108年3月15日向臺北市中山地政事務所登記設定最高
    限額新台幣（下同）1,200萬元抵押權（下稱系爭抵押權）
    予被告陳肇宗，而被告陳肇宗於109年12月16日向鈞院聲請
    拍賣抵押物（案號：109年度司拍字第457號），所持理由為
    原告共同於102年5月22日起陸續以陳瑜碧名義向被告借款，
    至108年3月15日止尚有600萬元未清償，並於當日共同簽下
    面額各為600萬元、850萬元之本票（以下合稱系爭本票）交
    予被告作為借款擔保云云，惟兩造間並無任何債權債務關係
    存在，被告主張雙方存有借貸關係，應就兩造間有1,450萬
    元之借貸意思合致、及交付1,450萬元借款之事實負舉證責
    任，惟被告就此未能舉證，原告否認被告所提出被證5借據
    之形式及實質真正，其上簽章雖不爭執係由原告所為，但否
    認被告所提出該借據之連續性，因為簽名欄與借據本文是不
    同頁，無法證明為兩造間合意之內容，且依證人即富貴屋有
    限公司（下稱富貴屋公司）實際負責人羅月翔、名義負責人
    翁偉倫於審理中之證詞，足認係富貴屋公司向被告借款而非
    原告陳瑜碧，而原告黃世訓並不認識蔡月翔、羅偉倫，也與
    富貴屋公司經營沒有任何關係，沒有理由向被告借款，更無
    以系爭南港房地為擔保而設定系爭抵押權之意思表示。本件
    系爭最高限額抵押權存續期間，原告黃世訓與被告間未有任
    何金錢及票據等往來，故系爭抵押權實無存在任何擔保之債
    權，則依抵押權之從屬性，應許抵押人請求塗銷系爭抵押權
    登記，且系爭抵押權登記妨礙不動產所有權，並侵害管理權
    益，是爰依民法第767條中段規定，請求塗銷除去系爭抵押
    權；又被告持有原告名義簽發之系爭本票，係被告陳肇宗使
    用話術，使原告陳瑜碧陷於錯誤，進而交付系爭本票，且交
    付本票時，其上發票日期是空白的，亦未授權他人填寫，乃
    無效票據，兩造間亦無原因關係，票據債權並不存在等語。
二、聲明：
㈠、確認被告就原告黃世訓所有之系爭南港房地，於108年3月15
    日向臺北市中山地政事務所登記設定最高限額1,200萬元之
    抵押權及所擔保之債權不存在（字號：108北松字第002155
    號）。 
㈡、被告應將前項抵押權登記塗銷。 
㈢、確認被告陳肇宗持有以原告陳瑜碧及原告黃世訓為發票人、
    票面金額850萬元、發票日108年3月15日、票據號碼CH00000
    00之本票，對原告之票據債權不存在。
㈣、確認被告潘阿桃持有以原告陳瑜碧及原告黃世訓為發票人、
    票面金額600萬元、發票日108年3月15日、票據號碼CH00000
    00之本票，對原告之票據債權不存在。　　
貳、被告則辯稱：
一、緣原告陳瑜碧為富貴屋公司之股東並任職特助，原告陳瑜碧
    於103年至106年間起即以需要資金給富貴屋公司周轉為由，
    多次向胞弟即被告陳肇宗借錢，被告陳肇宗以配偶即被告潘
    阿桃之帳戶匯款至原告陳瑜碧指定之帳戶（下稱系爭借款Ａ
    ），因兩造間為親屬關係，故起初未簽立書面借據或契約；
    迄至107年間原告陳瑜碧又以資金運用為由，請求被告陳肇
    宗以自住之名下門牌號碼臺北市○○區○○路000巷0弄0號3樓房
    地（下稱系爭內湖房地）向聯邦銀行新店分行貸款850萬元
    ，出借給陳瑜碧（下稱系爭借款Ｂ），被告陳肇宗礙於姊弟
    情份故而同意，並於107年10月9日銀行撥款日與原告陳瑜碧
    一同至該行，將授信帳戶之存摺及印鑑借給原告陳瑜碧領款
    ，原告陳瑜碧於當天將貸得款項陸續提出，而被告陳肇宗為
    求保障，於107年10月9日撥款當日要求原告陳瑜碧就系爭借
    款Ｂ簽立借據（其上記載：「本人陳瑜碧茲因富貴屋公司缺
    乏資金故向陳肇宗先生借款玖佰萬元（按即貸款本金850萬
    元外加50萬元利息）正」；下稱系爭借據一）予被告陳肇宗
    ，嗣因還款狀況不佳，幾經被告陳肇宗口頭催告均未能如期
    還款，兩造復於108年3月15日簽訂「借款契約書暨借據」（
    下稱系爭借據二），確認原告陳瑜碧就系爭借款Ａ尚欠被告
    陳肇宗600萬元、系爭借款Ｂ則尚有850萬元未據清償，而原
    告陳瑜碧配偶即原告黃世訓作為「義務人兼連帶債務人」共
    同承擔前開債務，並依系爭借據二之約定將其名下系爭南港
    房地設定系爭抵押權予被告陳肇宗，惟因系爭南港房地上已
    有第一順位華南銀行最高限額1,056萬元抵押權，無法設定1
    ,450萬元之足額擔保，故設定最高限額1,200萬元之第二順
    位抵押權予被告陳肇宗，另原告二人經被告陳肇宗同意，依
    約共同簽發面額各為850萬元、600萬元之系爭2張本票予被
    告陳肇宗及配偶被告潘阿桃，並同意由被告潘阿桃填載發票
    日為108年3月15日當日，以完成發票行為，惟嗣後遲未還款
    ，被告陳肇宗乃先於109年8月11日寄發存證信函催告應於同
    年9月10日清償，經催告無著後始聲請拍賣抵押物並強制執
    行等語。
二、聲明：原告之訴駁回。　　
參、兩造不爭執之事項：
一、系爭南港房地係原告黃世訓所有，於108年3月15日登記設定
    系爭1,200萬元最高限額抵押權（證明書字號：108北松字第
    002155號；權利人：陳肇宗；擔保債權確定期日：118 年3 
    月14日；債務人及債務額比例：黃世訓、陳瑜碧債務額比例
    全部；義務人：黃世訓），被告陳肇宗於109年12月16日聲
    請拍賣抵押物裁定獲准（案號：本院109年度司拍字第457號
    ）。
二、原告陳瑜碧為被告陳肇宗之胞姊，並曾任職富貴屋公司（統
    一編號：00000000）之特助。
三、原告陳瑜碧於107年10月9日簽立內容為「本人陳瑜碧茲因富
　　貴屋公司缺乏資金故向陳肇宗先生借款玖佰萬元正」之借據
　　（即系爭借據一）予被告陳肇宗。
四、原告陳瑜碧及原告黃世訓於108年3月15日與被告陳肇宗簽立
    如被證5（即系爭借據二）第2頁（即當事人簽章頁）所示內
    容，並於面額850萬元（票號：CH0000000）、面額600萬元
    （票號：CH0000000）之系爭2 張本票上簽名蓋章。
五、被告潘阿桃曾匯款至富貴屋公司。　　
肆、得心證之理由：
一、原告主張兩造間並無債權債務關係存在，被告陳肇宗以系爭
    抵押權之抵押權人身分聲請拍賣抵押物時，主張兩造間有1,
    450萬元之借貸關係存在，自應就借貸意思合致及交付借款
    之事實負舉證責任，實則係富貴屋公司向被告陳肇宗借款而
    非原告陳瑜碧，而原告黃世訓與富貴屋公司經營沒有關係，
    更無以系爭南港房地擔保而設定系爭抵押權之意思表示；又
    系爭2張本票交付被告時，其上發票日期均是空白的，原告
    亦未授權他人填寫，乃無效票據，兩造間亦無原因關係，票
    據債權並不存在等語。被告則辯稱：原告陳瑜碧於103年至1
    06年間以需要資金給富貴屋公司周轉為由，多次向胞弟即被
    告陳肇宗借錢，被告陳肇宗以配偶即被告潘阿桃之帳戶匯款
    至原告陳瑜碧指定之帳戶（即系爭借款Ａ），迄至107年間原
    告陳瑜碧又請求被告陳肇宗以自住之系爭內湖房地向聯邦銀
    行新店分行貸款850萬元，出借給原告陳瑜碧（即系爭借款Ｂ
    ），被告陳肇宗為求保障，於107年10月9日撥款當天要求原
    告陳瑜碧就系爭借款Ｂ簽立系爭借據一，嗣復於108年3月15
    日簽立系爭借據二，確認就系爭借款Ａ尚欠被告陳肇宗600萬
    元、系爭借款Ｂ則尚有850萬元未清償，合計1,450萬元之借
    貸債務，而原告陳瑜碧配偶即原告黃世訓則作為「義務人兼
    連帶債務人」共同承擔該借貸債務，並將名下系爭南港房地
    設定系爭抵押權予被告陳肇宗，另原告二人經被告陳肇宗同
    意，共同簽發面額各為850萬元、600萬元之系爭本票2 張予
    被告陳肇宗及其配偶被告潘阿桃，並同意由被告潘阿桃填載
    系爭本票之發票日為108年3月15日等情。查：
㈠、按消費借貸者，謂當事人一方移轉金錢或其他代替物之所有
    權於他方，而約定他方以種類、品質、數量相同之物返還之
    契約，民法第474條第1項定有明文。又按當事人主張有金錢
    借貸關係存在，須就其發生所須具備之特別要件即金錢之交
    付及借貸意思表示互相一致負舉證之責任（最高法院81年度
    台上字第2372號判決意旨參照）。再按消費借貸契約雖為要
    物契約，惟借用人向貸與人借用款項，經出具借用證書交貸
    與人收執，如依該用借證書表明之事項足以推知貸與人已交
    付借用物者，即應認其就交付借用物之事實，已盡舉證責任
    （最高法院69年度台上字第3868號判決意旨參照）。另按併
    存之債務承擔係指第三人與債權人訂立契約，約定與債務人
    就同一債務，各負全部給付責任而言（最高法院69年度台上
    字第2860號判決意旨參照）。
㈡、本件被告主張與原告間有1,450萬元之借貸債權存在，所提出
    為證之系爭借據二（即被證5，見本院湖司調字卷第113至11
    5頁）（被告主張：該份借據共三頁、均單面、未裝訂，因
    為被告陳肇宗對於法律上文書如何製作並不熟悉等語，見本
    院重訴字卷第149頁），固據原告否認形式真正，質稱：就
    被告所提出該借據當事人簽章欄之簽章，雖不爭執係原告二
    人所為，但簽章欄與借據本文是不同頁，並無騎縫章證明連
    續性；其於簽章時只有當事人簽章欄的那一頁，並沒有其他
    的內容云云（見本院重訴字卷第167頁）。惟按契約本無規
    定須以書面、蓋用騎縫章為要式，而原告二人均為智識成熟
    之成年人，復未提出於簽章時遭被告陳肇宗脅迫、詐欺之具
    體事證，其等稱簽署該文書時僅有當事人簽章頁（第2頁）
    ，而全無約定內容乙節，顯與常情相違，且查系爭借據二之
    本文、附表所載內容，亦有系爭本票、系爭抵押權設定登記
    、匯款資料等其他證據可佐（詳後述），堪認被告所提出之
    系爭借據二為連續文書，具形式上真正性，合先敘明。
㈢、經查：
１、依原告二人於108 年3 月15日簽章之系爭借據二所示，被告
    陳肇宗借給原告陳瑜碧合計1,450萬元（包括於106 年前向
    被告陳肇宗之借款，計至108 年3 月15日止尚欠本金600萬
    元；及另向被告陳肇宗借貸以其自住系爭內湖房地向聯邦銀
    行新店分行抵押貸款之850萬元），經確認收受金額無誤，
    同意開給被告陳肇宗面額各800萬元及600萬元之本票2張，
    及提供原告黃世訓所有之不動產設定第二順位抵押擔保等情
    （見本院湖司調字卷第113至115頁）。
２、上開系爭借據二之內容，與下列事證均無不合：⑴原告二人自
    承在面額各為800萬元及600萬元之系爭2 張本票上簽章，及
    原告黃世訓於同日提供其所有之系爭南港房地設定系爭抵押
    權予被告陳肇宗乙情，有系爭本票、系爭南港房地之登記謄
    本、抵押權設定契約書（見本院湖司調字卷第119至125頁）
    附卷可稽；⑵就被告陳肇宗出借之款項，原告陳瑜碧陸續以
    自己名義、富貴屋公司（代理人）名義，匯款至被告陳肇宗
    配偶即被告潘阿桃之帳戶、被告陳肇宗之聯邦銀行新店分行
    授信帳戶繳納850萬元貸款本息還款乙情，有原告提出之匯
    款資料（見本院重訴字卷第57至79、85至87頁）、被告提出
    之陳肇宗聯邦銀行新店分行授信帳戶（帳號：000000000000
    ）往來明細表（見本院重訴字卷第130至133頁）在卷可考；
    ⑶證人即富貴屋公司實際負責人羅月翔於審理中證稱：伊和
    陳瑜碧都是富貴屋公司的實際經營人；因公司需要用錢，伊
    請陳瑜碧打電話給陳肇宗，伊在電話中和陳肇宗說請他幫忙
    ；後來公司資金狀況不好，伊有請陳瑜碧打電話給陳肇宗，
    請他到公司來，伊拜託陳肇宗可否拿他的不動產向民間借款
    後借給公司，陳肇宗說他要回去和太太商量看看，他考慮完
    後跟陳瑜碧說，陳瑜碧再告訴伊；向聯邦銀行借款850萬元
    當天，陳肇宗和他太太潘阿桃、借款介紹人施秉森、前一位
    金主黃莉莉、陳瑜碧及伊在場；伊知道公司每月固定匯款給
    陳肇宗，但實際處理的人是陳瑜碧，公司帳目都是陳瑜碧在
    處理，伊沒有過問；伊於108 年3 月13日入監，伊不知道系
    爭收據二此文件；伊不瞭解陳瑜碧、黃世訓有無用自己名義
    去跟陳肇宗夫妻借錢，伊本來就不知道等語（見本院重訴字
    卷第161至166頁），敘明其與原告陳瑜碧均為富貴屋公司之
    實際經營人，均有因富貴屋公司資金需求而向被告陳肇宗請
    求借款，惟不清楚原告陳瑜碧是否有用自己名義借款乙情；
    ⑷聯邦銀行新店分行於107 年10月9 日核撥被告陳肇宗以系
    爭內湖房地抵押貸款當日，原告陳瑜碧以自己名義自被告陳
    肇宗授信帳戶提款3 萬元轉帳支出，另於當日簽立系爭借據
    一予被告陳肇宗，其上記載：「本人陳瑜碧茲因富貴屋公司
    缺乏資金故向陳肇宗先生借款玖佰萬元正、107 年10月9 日
    、立據人陳瑜碧」等語，有匯款單據、系爭借據一（見本院
    湖司調字卷第109、111頁）在卷可參。
３、準此，經相互勾稽前揭原告二人簽章之系爭借據二內容及卷
    內其他事證，堪認原告陳瑜碧已自承為被告陳肇宗所出借款
    項之借款人、確認已收受借款、迄至108 年3 月15日止尚欠
    之本金合計1,450萬元無訛，且該借貸債權為原告黃世訓以
    系爭南港房地設定系爭抵押權之擔保範圍等情，洵屬明確。
    至於：⑴原告另質稱：系爭借據二之第1條記載借款金額為1,
    450萬元，然所設定系爭抵押權最高限額卻為1,200萬元，兩
    者數目不符，設定金額少於借款金額，亦於一般抵押實務不
    符云云。惟查，原告黃世訓所有之系爭南港房地於108年3月
    25日設定系爭抵押權予被告陳肇宗時，其上已有華南銀行於
    104年2月12日所設定第一順位最高限額1,056萬元抵押權，
    有登記謄本附卷可稽（見本院湖司調字卷第121至124頁），
    被告陳肇宗稱因僅能設定第二順位抵押權，故該擔保物就其
    1,450萬元之借貸債權未能提供足額擔保，而僅設定最高限
    額1,200萬元之系爭抵押權乙情，尚非無據，難認有原告所
    質悖於常情之處；⑵原告復質稱：證人即富貴屋公司實際負
    責人羅月翔業於審理中證述富貴屋公司向被告陳肇宗借款之
    詳細經過明確，匯帳金流係存在富貴屋公司與被告之帳戶間
    ，還款金額亦係由富貴屋公司支出等情，而證人即富貴屋公
    司登記負責人翁偉倫（即羅月翔之子）亦於審理中證述被告
    陳肇宗曾於108 年6 、7 月間向伊表示富貴屋公司欠他錢，
    叫伊要還他利息4萬5,000元等情（見本院重訴字卷第159至1
    60頁），而仍否認原告陳瑜碧與被告陳肇宗間有借貸關係云
    云。惟查如前述證人羅月翔已證稱不知悉原告陳瑜碧是否有
    以自己名義向被告陳肇宗借款，而借款人與款項實際使用人
    、還款資金提供人本未必同一；又縱證人翁偉倫所述上情屬
    實，然依被告所提出之原告陳瑜碧與被告陳肇宗配偶即被告
    潘阿桃間之LINE訊息紀錄顯示，證人翁偉倫的電話號碼乃原
    告陳瑜碧所告知（見本院重訴字卷第231頁），則被告陳肇
    宗或因知悉富貴屋公司為其所出借款項之最終使用人及還款
    資金提供人，為求以自住之系爭內湖房地向聯邦銀行新店分
    行貸款之本息不致缺繳，縱於原告已簽立系爭借據二之後，
    仍向證人翁偉倫告以前詞以促其提供還款資金，尚與常情未
    違；⑶原告所質上開各節，不足推翻前述關於原告陳瑜碧與
    被告陳肇宗間有1,450萬元之借貸關係之認定。
㈣、復查：　　
１、原告黃世訓依系爭借據二之第2 條約定，提供其所有之不動
    產即系爭南港房地設定系爭抵押權予被告陳肇宗，並於該借
    據當事人簽章欄之「債務人」、「義務人兼連帶債務人」，
    均簽名用印，且與原告陳瑜碧在系爭本票上共同簽章等情，
    應有就上開原告陳瑜碧積欠被告陳肇宗之1,450萬元借貸債
    務，併負全部給付責任之意，被告主張原告黃世訓為併存之
    債務承擔，尚非無據。
２、至於：⑴原告黃世訓雖稱：因為被告陳肇宗說伊太太的公司有
    債務問題，擔心債務會牽連到伊，所以要伊設定系爭抵押權
    ，他說這樣簽伊的房子就不會被拍賣掉云云（見本院重訴字
    卷第167頁）。惟查如係富貴屋公司所負債務，何以會與原
    告黃世訓所有系爭南港房地相關，原告黃世訓所述此節，殊
    屬無稽；⑵又原告雖稱：系爭2張本票均係被告陳肇宗使用話
    術，使原告陳瑜碧陷於錯誤而交付本票，且交付時均未記載
    發票日，欠缺應記載事項而為無效票據，兩造間亦無原因關
    係云云。惟查，原告就所謂受被告陳肇宗詐騙而交付系爭本
    票乙節未為舉證，難認有據；又依系爭借據二之第4 條約定
    ，本合約期限屆滿而未清償時，擔保之2張本票、房地願逕
    受強制執行（見本院湖司調字卷第113頁），堪認確有提供
    有效本票為擔保之意，則被告主張原告二人於簽訂系爭借據
    二時，依第2條約定而經被告陳肇宗同意，共同簽發面額各
    為850萬元、600萬元之系爭2 張本票予被告陳肇宗及被告潘
    阿桃，並囑被告潘阿桃填載發票日均為108年3月15日當日，
    以完成發票行為，當非無據，而原告二人簽發系爭本票之原
    因關係，乃擔保上開對於被告陳肇宗所負之1,450萬元借貸
    債務，票據債權非不存在。⑶原告所述上開各節，不足推翻
    前述關於原告黃世訓與原告陳瑜碧為併存之債務承擔之認定
    。
二、綜上，本件原告雖聲明請求確認被告陳肇宗就原告黃世訓所
    有系爭南港房地設定之系爭抵押權及所擔保之債權不存在、
    系爭抵押權登記應予塗銷，及請求確認被告陳肇宗及被告潘
    阿桃所持有系爭2張本票之票據債權不存在。惟查，原告陳
    瑜碧與被告陳肇宗間有1,450萬元之借貸關係存在，原告黃
    世訓就該借貸債務為併存之債務承擔；被告陳肇宗該借貸債
    權為系爭抵押權之擔保範圍；系爭本票非為無效票據，原告
    二人簽發系爭本票之原因關係，係擔保對於被告陳肇宗所負
    上開借貸債務，票據債權並非不存在等情，均如前述。從而
    ，原告請求判決如其聲明所示，洵屬無據，其訴為無理由，
    應予駁回。
三、本件判決基礎已臻明確，兩造其餘攻防方法及訴訟資料，經
    斟酌後核與判決結果不生影響，不另一一論述。
四、據上論結，原告之訴為無理由，依民事訴訟法第78條，判決
    如主文。
中    華    民    國    111   年     8    月    31    日
                  民事第二庭  法  官  孫曉青
以上正本係照原本作成。
如對本判決上訴，應於判決送達後20日內向本院提出上訴狀。如
委任律師提起上訴者，應一併繳納上訴審裁判費。
中    華    民    國    111   年     8    月    31    日
                              書記官 曾琬真